臺灣苗栗地方法院民事判決　九十年度簡上字第二四號
　　上　訴　人　甲○○
　　被 上 訴人　乙○○
右當事人間請求拆屋還地事件，上訴人對於中華民國九十年二月二十三日本院苗栗簡
易庭八十九年度苗簡字第四０五號第一審判決提起上訴，本院判決如左：
    主    文
上訴駁回。
第二審訴訟費用由上訴人負擔。
    事　　實
甲、上訴人方面：
一、聲明：
（一）原判決廢棄。
（二）駁回被上訴人之訴。
二、陳述：除與原審判決書所載相同茲予引用外，另補稱：
（一）依訴外人徐佑次於民國九十年十月九日出具立切結書，可知該地上建築物係徐
      佑次出資興建，為徐佑次所有。
（二）依七十九年十月十日葉國鋌與徐佑次之土地租賃契約第四條所載：葉國鋌將土
      地出租徐佑次興建鋼架建物，形式上雖以葉國鋌名義申請建築執照，但依第十
      二條規定，租期屆滿，徐佑次應拆除地上建物返還土地。故為租地建物之情形
      ，則該地上鋼架房屋為徐佑次建造，屬原始建築人，故該屋雖未有保存登記，
      屬違章建築，仍應屬徐佑次原始取得所有，非葉國鋌或上訴人所有。再依土地
      租賃契約書載明，土地出租人為葉國鋌，而上訴人只是代理人簽約而已，因此
      系爭建物所有權應屬徐佑次所有。
（三）再依系爭建物之納稅義務人為葉國鋌，並非上訴人，依稅法之規定，在未辦保
      存登記之建築物亦即違章建築，自以納稅義務人為認定房屋所有人，雖形式上
      納稅義務人未必是課稅標的物之真正所有權人，然就系爭建物而言，應非上訴
      人所自建所有甚明，亦非其為房屋所有之名義人。至稱向建管課聲請之起造人
      亦屬建築管理之目的而設，亦與建物之真正出資所有人係兩回事，故原判決徒
      以租約上起造人名義之約定為上訴人，遽認上訴人所有，至有不合。如謂建築
      物之真正出資建築人未能認定為原始建築人取得所有，徒憑第三人之約定即可
      取得建物所有權，則本件房屋申辦房屋稅時，既約定由葉國鋌為納稅義務人，
      何以仍認為上訴人所有，顯然其認定所有之標準歧異。
（四）又依徐佑次結證稱：乙○○於測量標示界線後，要求葉國鋌越界靠近乙○○房
      屋，因乙○○捨不得花錢作水捲，且郭某天天到建房現場監視，並拾鋼條等情
      ，足證乙○○明知越界而不異議，依民法第七百九十六條之規定，自不得事後
      任意請求拆屋還地。
（五）按本件越界建築，既乙○○既明知，自七十九年至今十餘年，依鑑定界圖所示
      屬細長為牆壁線，縱使測量有誤差容許性，被上訴人執意拆除，顯必須拆除整
      棟房屋，且在建築之初，被上訴人即明知且同意，則被上訴人此舉，顯以損害
      他人為目的，而違權利濫用禁止原則，另依鑑定圖後段部分，被上訴人亦越佔
      上訴人丈夫所有部分土地。
三、證據：除援用原審之立證方法外，另補提土地登記謄本一份、葉國鋌房屋稅單影
    本一份及聲請訊問證人徐佑次。
乙、被上訴人方面：
一、聲明：
    如主文第一項所示。
二、陳述：除與原審判決書所載相同茲予引用外，補稱：
（一）有關上訴人主張被上訴人明知並同意越界云云，上訴人雖舉出證人徐佑次以佐
      其說，惟上訴人及其夫即原審被告葉國鋌，始終否認有越界占用被上訴人土地
      之情事，並於原審辯稱：「本件原是原告（即被上訴人）越界，後來測量時才
      變成我們越界，二次先後所測不同，請求再由內政部測量局重測」等語，嗣又
      再辯稱：「我們是八十年間蓋的，七十九年間我也去申請苗栗地政測量」、「
      七十九年間測得界址在保養中心（即被上訴人建物）之鋼柱上，我們是依該界
      址來蓋府前路八九號建物（即系爭地上物）....  」等語，易言之，上訴人及
      其夫於原審自始即辯稱未曾越界占用被上訴人之土地，反而係被上訴人占用其
      土地，倘如此，又何來被上訴人於其建屋時，已明知遭其越界並同意其占用之
      情事，由此亦可知其所舉證人徐佑次所為之證言，顯係虛偽串飾之詞，無足採
      信。又證人徐佑次於原審原為被告身分，利害關係與答辯人相對立，所為證述
      可否採信，已足滋疑。且證人徐佑次於鈞院審理中又證述：葉國鋌有請地政事
      務所測量，是在訂定租約後申請的，訂約後二、三個月才開始蓋房子，房子已
      動工後，地政事務所才來測量，測量時我在場．．．至於有無標示界線，我並
      不清楚，也不知道界線在那裡，我也不清楚我所蓋房子是否越過界線，測量時
      我看一看就走了，我也不知道在場人員在談什麼或做什麼等語，依其上述證詞
      ，證人徐佑次對地政人員測量經過詳細情形既不知悉，復對兩造有無侵及土地
      之測量結不知，更未聽聞在場人員談什麼或做什麼，則顯然無足證明被上訴人
      確有於其建屋時明知其越界但仍予同意之事，況民法第七百九十六條僅限於土
      地所有人在自己土地上，建築房屋而逾越疆界，始有其適用，土地承租人就承
      租土地之使用，尚準用或適用之餘地，系爭地上物既係證人徐佑次所建築，而
      非土地所有人所建築，亦難謂有該條規定之適用。
（二）又有關上訴人主張系爭地上物係葉國鋌、而非上訴人所有云云，惟被上訴人於
      原審原僅列上訴人之夫葉國鋌為被告，而提出訴訟，由上訴人擔任葉國鋌之訴
      訟代理人，嗣其於九十年一月十二日具狀，並提出七十九年十月十日由甲○○
      與徐佑次訂定之租約書，主張：「茲於七十九年間，由案外人甲○○提供上該
      系爭土地予另案外人徐佑次，以新台幣壹佰陸拾萬元造價建築鋼架建物．．．
      徐佑次認景氣不好，要求甲○○將該房屋租約以口頭續約再更為二十年期間．
      ．．」云云，顯係自認上訴人始為土地出租人。而上訴人為葉國鋌訴訟代理人
      ，對此自認事實復從不爭執，則顯然租約書雖載甲方為葉國鋌，但上訴人始為
      土地真正出租人，而該租約書第四條復約定建物完成後歸出租人所有，被上訴
      人始據此而於原審追加訴外人徐佑次，及上訴人為共同被告，於訴訟追加之後
      ，上訴人復仍未爭執，始經原審依上開葉國鋌所自認之事實、租約書記載及上
      訴人先後明知葉國鋌所主張事實卻仍不為爭執之情事，認定上訴人始為系爭地
      上物所有人，其認定並無違誤。不唯如此，依狀呈上訴人於八十七年五月十一
      日寄發之公館郵局存證信函乙份所示，上訴人於訴訟外亦係以系爭地上物所有
      人之身分寄付該函，益足徵上訴人確實為系爭地上物所有人無誤，上訴意旨辯
      稱其非系爭建物所有人云云，殊無足採。至於上訴人提出之房屋稅單，雖載納
      稅義務人為葉國鋌，唯該地上物本係違章建築，其所有權本應歸起造人，唯依
      上述租約書第四條約定，則應歸土地出租人即上訴人所有，況房屋稅單所列納
      稅義務人僅係稅捐機關為稅籍管理及便利課稅捐之目的而設，與課稅標的物之
      真正所有權之認定未必一致，自不得執以遽謂該納稅義務始為真正所有人，並
      否認上訴人就系爭地上物之權利，亦不待言。綜上所述，本件上訴委無理由，
      應予駁回。
三、證據：除援用原審之立證方法，另補提上訴人於八十七年五月十一日寄發之公館
    郵局存證信函影本乙份。
    理　　由
一、本件被上訴人起訴主張坐落於苗栗縣苗栗市○○段一一二０之一號土地為被上訴
    人及訴外人楊雲憲共有，應有部分各為三分之二、三分之一。惟其上如原審卷附
    內政部土地測量局八十九年十二月十四日八九地測二字第一七六三三號函附鑑定
    圖Ｃ─Ｊ─Ｇ─Ｆ─Ｅ─Ｃ連接線所圍，面積三‧五九平方公尺土地，遭上訴人
    、葉國鋌、徐佑次等人無權佔用並設有地上物，經被上訴人多次聲請鄉鎮調解委
    員會調解上訴人拆除地上物返還土地而未成，原審被告葉國鋌為同地段相鄰地號
    一一一九號土地之所有人，該土地之地上物越界建築占有系爭一一二０之一號土
    地，又葉國鋌主張系爭地上物係上訴人甲○○出租土地予原審被告徐佑次起造云
    云，則上訴人及徐佑次亦係無權占有被上訴人土地之人，而負共同拆除地上物及
    返還無權占有土地之義務，被上訴人從未同意越界建築，故爰依民法第七百六十
    七條、第八百二十一條規定，提起本件訴訟，並聲明求為判決駁回上訴。
二、被上訴人則以依七十九年十月十日葉國鋌與徐佑次之土地租賃契第四條所載：葉
    國鋌將土地出租徐佑次興建鋼架建物，形式上以葉國鋌名義申請建築執照，但依
    第十二條規定，租期屆滿，徐佑次應拆除地上建物返還土地。故為租地建物之情
    形，則該地上鋼架房屋為徐佑次建造，屬原始建築人，故該屋雖未有保存登記，
    屬違章建築，應屬徐佑次原始取得所有，非葉國鋌或上訴人所有。再依土地租賃
    契約書載明，土地出租人為葉國鋌，而上訴人只是代理人簽約而已，因此系爭建
    物所有權應屬徐佑次所有。又再依系爭建物之納稅義務人為葉國鋌，並非上訴人
    ，依稅法之規定，在未辦保存登記之建築物亦即違章建築，自以納稅義務為認定
    房屋所有人，雖形式上納稅義務人未必是課稅標的物之真正所有權人，然就系爭
    建物而言，應非上訴人所自建所有甚明，亦非其為房屋所有之名義人。至稱向建
    管課聲請之起造人亦屬建築管理之目的而設，亦與建物之真正出資所有人係兩回
    事，故原判決徒以租約上起造人名義之約定為上訴人，遽認上訴人所有，至有不
    合。如謂建築物之真正出資建築人未能認定為原始建築人取得所有，徒憑第三人
    之約定即可取得建物所有權，則本件房屋申辦房屋稅時，既約定由葉國鋌為納稅
    義務人，何以仍認為上訴人所有，顯然其認定所有之標準歧異，且被上訴人原同
    意越界建築，則自七十九年至今十餘年，依鑑定界圖所示屬細長為牆壁線，縱使
    測量有誤差容許性，被上訴人執意拆除，顯必須拆除整棟房屋，且在建築之初，
    被上訴人即明知且同意，則被上訴人此舉，顯以損害他人為目的，而違權利濫用
    禁止原則等語資為抗辯。並聲明求為判決(一)原判決廢棄(二)被上訴人在第一審之訴
    駁回。
三、兩造不爭之事實：
    被上訴人主張查坐落於苗栗縣苗栗市○○段第一一二０之一地號土地為被上訴人
    及訴外人楊雲憲共有，應有部分各為三分之二、三分之一，坐落同段第一一一九
    地號土地則為原審被告葉國鋌所有，分別有該二筆土地之登記簿謄本在卷可稽。
    且目前其上分別建有門牌號碼苗栗市○○路八一號、八九號建物，業經原審勘驗
    屬實。再經原審囑託內政部土地測量局測量後作面積分析結果，依被上訴人指界
    （即地籍圖線），被上訴人、及葉國鋌之土地分別為一百五十七平方公尺、一百
    八十三平方公尺，各均較土地登記簿所載之一百五十八、一百八十四平方公尺少
    一平方公尺；反之，若依葉國鋌指界，葉國鋌之土地將增加四平方公尺，成為一
    百八十八平方公尺；被上訴人卻減少為一百五十二平方公尺，短少六平方公尺之
    多。兩相比較，葉國鋌指界係增加自己面積，短少他人面積，顯非可採，而以被
    上訴人指界（即地籍圖線）始為兩造間之公平界址。又依指界即地籍圖線測量結
    果，苗栗縣苗栗市○○路八九號建物（下稱系爭建物）越界占用被上訴人所有之
    第一一二０之一號土地三‧五九平方公尺（即如原審判決附圖所示Ｃ─Ｊ─Ｇ─
    Ｆ─Ｅ─Ｃ連接線所圍部分），有內政部土地測量局八十九年十二月十四日八九
    地測二字第一七六三三號函所附鑑定書、鑑定圖附於原審卷可稽。故被上訴人主
    張該建物越界建築占有系爭一一二０之一號土地三．五九平方公尺一節，洵堪信
    為真實。
四、經查：
（一）上訴人主張依七十九年十月十日葉國鋌與徐佑次之土地租賃契第四條所載：係
      葉國鋌將土地出租徐佑次興建鋼架建物，形式上以葉國鋌名義申請建築執照，
      此為租地建物之情形，則該地上鋼架房屋為徐佑次建造，屬原始建築人，故該
      屋雖未有保存登記，屬違章建築，應屬徐佑次原始取得所有，非葉國鋌或上訴
      人所有云云，被上訴人則否認上訴人之主張，經查系爭建物未作所有權第一次
      登記，屬違章建築，原係原審被告徐佑次承租原審被告葉國鋌之一一一九地號
      土地後所建，雙方並立有土地租賃契約書，為兩造所不爭執，並有該土地租賃
      契約書附卷可稽。惟查依前揭土地租賃契約書第四條約定：一一一九地號土地
      甲方（即葉國鋌）出租與乙方（即徐右次），乙方建築壹層鋼架建物，乙方以
      甲方之名義申請建築執照，該建物建築完成後其所有權即屬於甲方所有，第十
      條復約定，乙方之建築物起造人名義，經甲方指定為甲方之配偶甲○○（即上
      訴人）等情，有前揭土地租賃契約書附卷可稽，按原始取得，係就未經登記不
      動產，如為起造人，方有原始取得之情形。（參最高法院七十年度台上字第五
      ０九號著有裁判可參），查系爭建物係未辦建物所有權第一次登記之違章建築
      ，為兩造所不爭執，而依徐佑次及葉國鋌所訂之前開合約，係約定徐佑次建築
      完成系爭建物後，系爭建物之所有權即歸甲方即葉國鋌所有，唯葉國鋌復又指
      定上訴人甲○○為系爭建物之起造人，揆諸前揭裁判意旨，徐佑次及葉國鋌應
      有以上訴人為系爭違章建物之原始取得人之約定，參以上訴人於原審自承「當
      初房子是他（指徐佑次）所蓋的，於七十九年租賃時是有約定期滿要拆除地上
      物後還給我們地，後來因又再續約所以未拆除，是直至二、三前搬走時，我（
      指上訴人）才口頭答應他若要再回來經營的話，土地、建物（指系爭建物）皆
      再租他」等語（見原審九十年一月十二日言詞辯論筆錄），是可知上訴人既能
      再出租系爭建物，應係擁有事實上處分權，故其為系爭建物之原始取得人，上
      訴人既未舉證其有將系爭建物之事實上處分權，再為讓與之情事存在，則因房
      屋之拆除為一種事實上之處分行為，須有事實上之處分權者，始有拆除之權限
      。而上訴人始為原始取得人，已如前述，系爭建物既有不法占有被上訴人所有
      之土地，被上訴人自得訴請上訴人，拆除不法占有部分，請求返還土地。
（二）上訴人又主張系爭建物之納稅義務人為葉國鋌，並非上訴人，依稅法之規定，
      在未辦保存登記之建築物亦即違章建築，自以納稅義務人為認定房屋所有人云
      云，唯按「房屋稅納稅義務人，並非必為房屋所有人，繳納房屋稅之收據，亦
      非即為房屋所有權之證明（本院四十年台上字第一二六號判例參照），本件上
      訴人提出之房屋稅收據上關於系爭房屋之納稅義務人之記載，雖變更為上訴人
      名義，仍不足據以證明上訴人即為系爭房屋之所有人。」（最高法院七十年台
      上第三七六０號著有判例可參），是為房屋稅之納稅義務人，非必為所有權人
      ，仍須參酌其他事證以定之。經查：本件上訴人雖為起造人，惟因參酌其有系
      爭建物之出租權即事實上處分權，且依葉國鋌及徐佑次所訂之土地租賃契約書
      約定之意旨係將系爭建物之所有權，歸上訴人所有，是本院認上訴人為系爭建
      物之所有權人，已如前認定。今上訴人僅提出系爭建物之繳納房屋稅之收據，
      即為前揭辯稱，復未提出其他證據供本院審酌，揆諸前揭判例之意旨，尚難認
      上訴人此部分之辯稱為可採。
（三）上訴人復又辯稱被上訴人同意明知越界而不異議，依民法第七百九十六條之規
      定，自不得事後任意請求拆屋還地云云，然為被上訴人所否認，經查：上訴人
      雖提出原審被告徐佑次之切結證明書，惟依民事訴訟法第三百零五條第三項之
      規定「經兩造同意者，證人亦得於法院外以書狀為陳述」，本件上訴人雖同意
      證人以書狀為陳述，惟被上訴人否認該切結證明書證言之真實，顯不同意證人
      於法院外以書狀為陳述，是該切結證明書即不具證據力。又證人徐佑次於本院
      作證時僅證稱：「當初蓋房子時，郭先生（即被上訴人）有同意我將房子蓋靠
      近他的房子，他同意的理由是因為他的房子屋頂的排水會灌入我這邊，而他捨
      不得花錢作水捲，所以同意我將房子蓋靠於他的房子」等語（見本院九十年九
      月二十五日準備程序筆錄），並未證稱被上訴人同意徐佑次越界建築。況系爭
      建物所坐落鄰地之界址，經原審囑內政部土地測量局測量後，兩造方對界址加
      以釐清，是尚難認被上訴人於徐佑次搭蓋系爭建物時，即已知系爭建物有越界
      之情事，且上訴人非系爭土地之所有權人，為兩造所不爭執，是尚難依民法第
      七百九十六條主張，綜上所述，上訴人此部分之辯稱亦無理由。
（四）上訴人另主張被上訴人既明知越界建築而不異議，自七十九年至今十餘年，依
      鑑定界圖所示屬細長為牆壁線，縱使測量有誤差容許性，被上訴人執意拆除，
      顯必須拆除整棟房屋，則被上訴人此舉，顯以損害他人為目的，而違權利濫用
      禁止原則云云，經查：「民法第一百四十八條係規定行使權利，不得以損害他
      人為主要目的，若當事人行使權利，雖足使他人喪失利益，而茍非以損害他人
      為主要目的，即不在該條所定範圍之內。出租人出售租賃物，因承租人出價過
      低，乃轉售他人，圖多得售價三四千元，其行為僅圖利己，要非以損害他人為
      主要目的，依上說明，顯無該條適用之餘地。」（最高法院四十五年台上第一
      ０五號著有判例可參），即倘權利人權利之行使，自己所得利益極少而他人及
      國家社會所受之損失甚大者，非不得視為以損害他人為主要目的，此乃權利社
      會化之基本內涵所必然之解釋，惟上訴人為此主張，即須就被上訴人之請求係
      以損害他人為主要目的負舉證責任。查系爭土地上建物係上訴人所有，而被上
      訴人之土地遭上訴人系爭建物占用，則被上訴人依民法第七百六十七條規定，
      行使權利，要不因上訴人在系爭土地上建有系爭建物，即不得訴請拆屋還地，
      雖系爭建物占有被上訴人土地僅有三點五九平方公尺，唯上訴人並未舉證證明
      該占用面積三點五九平方公尺拆除後，系爭建物即有倒塌之虞，伊所受之損失
      甚大，且被上訴人對此部分面積並無利用價值等事證，供本院審酌被上訴人此
      部分權利之行使所能取得之利益，與上訴人因其權利行使所受之損失，比較衡
      量以定被上訴人此舉是否以損害他人為目的，則本院尚無從認定被上訴人有權
      利濫用之行為，是上訴人此部分之主張亦無所據。
五、按「所有人對於無權占有或侵奪其所有物者，得請求返還之。」「各共有人對於
    第三人，得就共有物之全部為本於所有權之請求。但回復共有物之請求，僅得為
    共有人全體之利益為之。」民法第七百六十七條、第八百二十一條，分別定有明
    文。上訴人所有之建物，既越界占用被上訴人與訴外人楊雲憲共有之苗栗縣苗栗
    市○○段第一一二０之一地號土地三．五九平方公尺，且並無占有權源，被上訴
    人本於上開規定，請求上訴人將之拆除，將土地返還被上訴人及其他共有人，洵
    屬正當，應予准許。原審准如被上訴人之請求而為判決，經核並無違誤。上訴意
    旨指摘原判決不當，求予廢棄，改判駁回被上訴人在第一審之訴，為無理由，應
    予駁回。
六、據上論斷：本件上訴並無理由，依民事訴訟法第四百三十六條之一第三項、第四
    百四十九條第一項、第七十八條，判決如主文。
中　　　華　　　民　　　國　　九十一　　年　　 十二 　　月　　　四　　　日
                                  臺灣苗栗地方法院民事庭
~B審判長法官　郭千黛
~B法　　　官　陳慧萍
~B法　　　官　林靜雯
右為正本係照原本作成。
本判決不得上訴。
~B法院書記官　張茹茵
中　　　華　　　民　　　國　　九十一　　年　　 十二 　　月　　　四　　　日
